臺灣高等法院刑事判決　　　　　　　　95年度上易字第2377號
上　訴　人　臺灣士林地方法院檢察署檢察官
被　　　告　乙○○
選任辯護人　蕭銘毅律師
　　　　　　盧國勳律師
上列上訴人因被告背信案件，不服臺灣士林地方法院95年度易字
第135號，中華民國95年9月7日第一審判決（起訴案號：臺灣士
林地方法院檢察署92年度偵字第10451號），提起上訴，本院判
決如下：
    主  文
上訴駁回。
    理  由
一、本件公訴意旨略以：
（一）被告乙○○與甲○○曾為美商新思公司之同事，乙○○因
      曾任職於倍微科技股份有限公司（下稱倍微公司）而認識
      倍微公司員工邱凱彬及陳美容。緣民國（下同）八十九年
      六月二十六日，邱凱彬因員工身分得以認購倍微公司及其
      關係企業系微股份有限公司（下稱系微公司）之股份，乙
      ○○遂與邱凱彬簽訂「投資倍微股份備忘錄」，各出資新
      臺幣（下同）35萬5000元，由邱凱彬出名認購倍微公司股
      份6萬6000股及系微公司股份1萬股；至89年9月間，邱凱
      彬另自行再以員工身分認購倍微公司股份6萬6000股及系
      微公司股份1萬股，至此邱凱彬持有倍微公司股份13萬
      2000 股及系微公司股份2萬股。89年12月間陳美容因員工
      身分得以每股16元認購倍微公司股份六萬股，因乙○○前
      曾要求陳美容有員工認股機會時讓其參與，陳美容遂告知
      乙○○可讓其認購一萬股，惟言明因員工認股有轉讓期間
      限制，須待限制轉讓期間經過後，始能將股份過戶給乙○
      ○，陳美容在乙○○應允後，並指示乙○○應將款項於倍
      微公司認購期限前匯入陳美容在彰化銀行汐止分行之
      00000000000000號帳戶，乙○○即將其所認購之倍微公司
      股份1萬股轉售給同事甲○○，甲○○遂於89年12月21日
      將16萬元依乙○○之指示匯入陳美容之上揭帳戶中；嗣於
      90年2月7日乙○○與甲○○簽訂轉讓書，至90年5月間，
      乙○○因需錢花用，再將與邱凱彬合資認購而登記為邱凱
      彬名義之倍微公司股份2萬3000股及系微公司股份5000股
      分別以每股16元及38元計價，連同配發股息之權利而以總
      價65萬8000元讓售給甲○○，二人並於90年5月23日簽訂
      「倍微科技暨系微科技股票轉讓書」，且甲○○於同日將
      款項匯給乙○○，至此甲○○已透過乙○○而出資購得倍
      微公司股份3萬3000股及系微公司股份5000股。
（二）然因陳美容及邱凱彬均不知乙○○與甲○○之讓售經過，
      乙○○因而受甲○○之委任，於上揭股份可轉讓時，應分
      別代甲○○向陳美容及邱凱彬二人接洽以辦理股份過戶事
      宜，係為甲○○處理倍微公司及系微公司股份轉讓與過戶
      等事務之人。嗣因乙○○在麗星郵輪上賭輸數百萬元而積
      欠大量信用卡債務，於91年間起經濟狀況轉趨惡劣，竟意
      圖為自己不法利益，並基於概括犯意，連續為下列違背任
      務之行為，致生損害於甲○○之利益：
  １、91年6月間，向許志能兜售倍微公司股份，經許志能向邱
      凱彬查證乙○○現有5萬3000股後，由許志能以總價122萬
      元向乙○○購買全數倍微公司股份，並於91年6月7日由邱
      凱彬、許志能及乙○○共同簽署「倍微科技股票轉讓書」
      ，乙○○陸續取得許志能交付款項用為清償自己債務之用
      。
  ２、因系微公司擬申請在財團法人中華民國證券櫃檯買賣中心
      掛牌交易，於91年9月間，倍利公司決議向包括邱凱彬在
      內之員工將渠等透過倍利公司持有之系微公司股份買回，
      邱凱彬獲悉公司高層決定後，轉知乙○○需將包含原有乙
      ○○出資之5000股在內共2萬股以每股17元之價格賣回公
      司，邱凱彬並於91年9月25日交付8萬7018元給乙○○，乙
      ○○在取得款項後，未告知甲○○系微股份遭買回之事而
      逕將款項挪為私用。至此，乙○○原與邱凱彬合夥投資認
      購倍微公司及系微公司股份之約定已因乙○○所佔股份全
      數出讓而終止。
  ３、92年農曆年後，陳美容以避免配發股利計算之麻煩而要求
      向乙○○買回倍微公司股份1萬股，乙○○明知在89年12
      月間其依附陳美容名義而認購之倍微公司股份1萬股，實
      際係由甲○○出資，且其負有為甲○○處理股份轉讓過戶
      事宜之任務，竟因需錢孔急，未將陳美容擬買回股份之情
      告知甲○○，並向陳美容開價每股22 元，嗣經與陳美容
      商訂後以1萬股計價，連同增資股利部分讓陳美容買回股
      份，乙○○則將陳美容所交付之金錢用為清償債務。因認
      被告涉犯刑法第342條第1項背信罪嫌等語。
二、按犯罪事實應依證據認定之，無證據不得認定其犯罪事實，
    刑事訴訟法第154條第2項定有明文。又按所謂認定犯罪事實
    之證據，係指足以認定被告確有犯罪行為之積極證據而言，
    該項證據自須適合於被告犯罪事實之認定，始得採為斷罪之
    資料；又事實之認定，應憑證據，如未能發現相當確實證據
    ，或證據不足以證明，自不能以推測或擬制之方法，以為裁
    判之基礎，最高法院29年上字第3105號、40年台上字第86號
    判例著有明文。又按告訴人之告訴，係以被告受刑事訴追為
    目的，是其陳述是否與事實相符，自應調查其他證據以資審
    認，最高法院亦著有52年台上字第1300號可資參照。末按刑
    法第342條第1項之背信罪，須係為他人處理事務，意圖為自
    己或第三人不法之利益，或損害本人之利益，而為違背其任
    務之行為，致生損害於本人之財產或其他利益為構成要件。
    是刑法第342條背信罪之主體須為他人處理事務者，即其為
    他人處理事務，本其對他人（本人）之內部關係，負有基於
    一定之注意而處理事務之法的任務，因之，其為他人處理事
    務，係基於對內關係，並非對向關係，基於誠實義務，並非
    基於交易上信義誠實之原則，故如買賣契約之單純當事人乃
    對向關係，非為他人處理事務，其未履行給付義務，僅生是
    否有背交易上信義誠實之原則，並非違背其誠實義務，與背
    信罪之要件不合，此有最高法院62年台上字第4320號判例、
    71年台上字第1159號判決要旨可資參照。
三、本件公訴人認被告涉犯刑法第342條第1項之罪嫌，無非係以
    ：告訴人甲○○之指訴、證人邱凱彬、陳美容、許志能、王
    建偉之證述，以及泛亞銀行匯出匯款回條聯、被告之泛亞商
    業銀行存款存摺往來明細查詢單、告訴人與被告簽署之倍微
    科技股票轉讓書、倍微科技暨系微科技股票轉讓書、被告與
    邱凱彬之投資倍微股份備忘錄、被告與邱凱彬、許志能所簽
    之倍微科技股票轉讓書、邱凱彬之彰化銀行存摺、匯款回條
    、邱凱彬製作之股份報告及合作投資倍微科技終止切結聲明
    書、倍微科技94年5月20日倍發字第94019號函以及慶豐商業
    銀行94年7月20日（94）消卡催字第246號函、中國信託商業
    銀行陳報之被告信用卡消費情形及花旗銀行94年7月28日（
    94）政查字第6948號函為論據。
四、經訊據被告乙○○，固坦承因陳美容通知其可以每股16元認
    購1萬股倍微公司股份，乃轉通知告訴人甲○○於89年12月
    21日將16萬元依乙○○之指示匯入陳美容上開彰化銀行汐止
    分行帳戶，再於90年5月23日將其出資而以邱凱彬名義持有
    之倍微公司股份2萬3千股及系微公司股份5千股，分別以每
    股16元及38元之價格轉讓給告訴人甲○○，告訴人甲○○連
    同配售股息之權利共給付被告68萬5千元等情，惟堅決否認
    有何背信犯行，於原審辯稱：「倍微及系微公司之股份係被
    告分別向陳美容及邱凱彬認購，嗣轉而出賣予告訴人，告訴
    人從未委任被告為其購買股份，亦無其他委任關係，並無背
    信可言。」等語；於本院審理時辯稱：「有收到錢，但沒有
    把股份過戶給她。」、「我與甲○○純屬買賣關係，沒有背
    信。」、「系微、倍微公司股票我是向他們的員工邱凱彬、
    陳美容購買，再轉賣給甲○○，因為我外面有負債，所以收
    錢才沒有轉登記給告訴人，股票後來轉賣給他人。」云云；
    被告之選任辯護人為被告辯護稱：「背信罪主體須為他人處
    理事務，買賣契約並沒有幫對方處理事務的關係，如果被告
    與告訴人是買賣關係，並不該當於背信罪構成要件，告訴人
    與被告當初就系微、倍微的股票就股權的買賣有所商議，並
    嗣將來該兩家公司上市時再為股票的轉讓，是本件議價之初
    即為買賣的商議，並非如告訴人所言的是委任被告處理股票
    的事宜，所以雙方確實是買賣關係，另十萬元部分甲○○說
    是仲介的酬勞，但該十萬元是獲利的代價也是買賣價金的部
    分，被告並不構成背信。」等詞。
五、本院查：
（一）被告與邱凱彬於89年6月26日簽訂「投資倍微股份備忘錄
      」，約定由被告與邱凱彬各出資35萬5000元，由邱凱彬出
      名認購其所任職之倍微公司及倍微公司關係企業系微公司
      股份各6萬6000股及1萬股。又於89年12月間，因被告之友
      人陳美容得以員工身分以每股16元認購倍微公司股份6萬
      股，因被告前曾要求陳美容有員工認股機會時讓其參與，
      陳美容遂告知被告可讓其認購1萬股，惟言明因員工認股
      有轉讓期間限制，須待限制轉讓期間經過後，始能將股份
      過戶給被告，陳美容在被告應允後，並指示被告應將款項
      於倍微公司認購期限前匯入陳美容在彰化銀行汐止分行之
      00000000000000號帳戶之情，業據證人邱凱彬、陳美容於
      偵查及原審審理中證述明確（見偵續字第59號卷第37 頁
      至第39頁、偵續一字第11號卷第225頁至第230頁、偵續一
      字第11號卷第239頁至第240頁、一審卷第66頁至第75 頁
      ），並有投資倍微股份備忘錄（見偵續字第59號卷第42
      頁）在卷可憑。
（二）嗣被告即通知告訴人甲○○於89年12月21日將16萬元依被
      告指示匯入陳美容上開彰化銀行汐止分行帳戶，被告再與
      告訴人甲○○於90年2月7日簽訂「倍微科技股票轉讓書」
      。至90年5月間，被告因需錢花用，再將與邱凱彬合資認
      購而登記為邱凱彬名義之倍微公司股份2萬3000股及系微
      公司股份5000股，分別以每股16元及38元計價，並以總價
      65萬8000元讓售給甲○○，二人並於90年5月23日簽訂「
      倍微科技暨系微科技股票轉讓書」，告訴人甲○○並於同
      日匯款至被告所有泛亞商業銀行帳號00000000000號帳戶
      內，以上各情，亦據告訴人甲○○於原審審理中證述明確
      ，並有告訴人甲○○所提出之泛亞銀行匯出匯款回條聯（
      見偵字第10451號卷第21頁）、倍微科技股票轉讓書（見
      偵字第10451號卷第23頁）、泛亞商業銀行存摺存款往來
      明細查詢單（見偵字第10451號卷第22頁）和倍微科技暨
      系微科技股票轉讓書（見偵字第10451號卷第24頁）存卷
      可佐。
（三）又被告在91年6月間，向許志能兜售倍微公司股份，經許
      志能向邱凱彬查證被告現有5萬3000股後，由許志能以總
      價122萬元向被告購買全數倍微公司股份，並於91年6月7
      日由邱凱彬、許志能及被告共同簽署「倍微科技股票轉讓
      書」；後因系微公司擬申請在財團法人中華民國證券櫃檯
      買賣中心掛牌交易，於91年9月間，倍利公司決議向包括
      邱凱彬在內之員工將渠等透過倍利公司持有之系微公司股
      份買回，邱凱彬獲悉公司高層決定後，轉知被告需將包含
      原有被告出資之5000股在內共2萬股以每股17元之價格賣
      回公司，邱凱彬並於91年9月25日交付8萬7018元給被告。
      至92年農曆年後，陳美容以避免配發股利計算之麻煩而要
      求向被告買回倍微公司股份1萬股，被告乃向陳美容開價
      每股22元，嗣經與陳美容商訂後以1萬股計價，連同增資
      股利部分讓陳美容買回股份之情，亦據被告供承在卷，核
      與證人陳美容、邱凱彬及許志能於偵查及原審審理中所為
      證述相符（見偵續字第59號卷第37頁至第39頁、偵續一字
      第11號卷第225頁至第230頁、偵續一字第11號卷第239 頁
      至第240頁、一審卷第66頁至第75頁），並有被告與邱凱
      彬簽訂之合作投資倍微科技終止切結聲明書在卷可稽（見
      偵續一字第59號卷第44頁）。
（四）按被告是否有如公訴意旨所指，受告訴人甲○○委任處理
      「於上揭股份可轉讓時，應分別代甲○○向陳美容及邱凱
      彬2人接洽以辦理股份過戶事宜，係為甲○○處理倍微公
      司及系微公司股份轉讓與過戶等事務之人」，此為本院所
      應審究者，經查：
  １、證人陳美容、邱凱彬於93年8月2日偵訊時皆證稱：伊是倍
      微公司員工，當時公司讓員工認股，藉此鼓勵員工不要離
      職，員工所認的股份，公司都有紀錄，公司並沒有限制員
      工認股之後，認購之股權（即將來股票發行後，取得股票
      之權利）不能轉讓等語在卷（見偵續字第59號卷第38 頁
      ），並有倍微公司93年11月9日及系微公司93年11月8日函
      在卷可憑（見偵續字第59號卷第72頁至第73頁）。又倍微
      公司股票於92年8月15日發行，於92年9月17日上櫃掛牌買
      賣之事實，有倍微公司股票發行紀錄資料查詢表乙份、財
      團法人金融聯合徵信中心公司登記資訊表乙份、倍微公司
      93年11月9日倍發字第93055號函乙份附卷可稽。系微公司
      股票於92年1月23日在財團法人中華民國證券櫃台買賣中
      心掛牌交易之事實，亦有系微公司93年11月8日系財 (93)
      字第021號函乙份在卷可憑。足見倍微公司股票係於92 年
      8月15日發行、於92年9月17日上櫃掛牌交易，系微公司股
      票係於92年1月23日上櫃掛牌交易之事實，進而可知於系
      爭股票發行之前，認購名義人陳美容、邱凱彬尚未因此取
      得股票，因而無法將被告出資認購應得之股票，登記過戶
      轉讓予被告，被告亦無法將股票登記過戶轉讓予告訴人，
      被告僅係取得以陳美容名義及邱凱彬名義所持有之倍微公
      司及系微公司股份，並對陳美容及邱凱彬有「股票發行後
      之過戶轉讓請求權」而已。
  ２、告訴人甲○○固於原審審理中證稱：「89年12月之前，因
      伊先生股票上市有一些錢，可以拿來投資，被告跟伊提到
      倍微公司股票上市，可以幫忙介紹，跟陳美容拿到一些股
      票，約定待股票可以轉讓時就要轉讓，後來伊就依據被告
      指示，將錢匯入陳美容之帳戶，但當時伊並不知道帳戶為
      何人所有，被告也沒有說會持有這些股票後再賣給伊，90
      年5月的狀況也是相同。」等語（見一審卷第102頁至第
      106頁）。惟查：
    、依被告與告訴人甲○○所簽訂之「倍微科技股票轉讓書
        」辦法欄之記載內容為：「甲○○以每股新臺幣壹拾陸
        元議價購買乙○○所持有之倍微科技未上市上櫃股票壹
        萬股，總共新臺幣壹拾陸萬元整，於八十九年十二月二
        十一日匯入，無誤。」，又依被告與告訴人甲○○所簽
        署之「倍微科技暨系微科技股票轉讓書」亦記載：「本
        人乙○○（以下簡稱甲方）與甲○○（以下簡稱乙方）
        雙方簽立承諾乙方同意於倍微科技股份有限公司（以下
        簡稱倍微公司）股票未公開發行之前，持有人以甲方為
        名，待可轉讓或公開發行之時，甲方需無條件轉讓二十
        三張（貳萬參仟股）倍微科技之股份暨系微科技股份有
        限公司（以下簡稱系微科技）股票未公開發行之前，持
        有人以甲方為名，待可轉讓或公開發行之時，甲方需無
        條件轉讓五張（五仟股）予以乙方，期間所產生之股票
        股利或現金股利亦比照辦理。另期間產生之稅額等皆由
        甲方負擔。乙方以溢價購買甲方所持之倍微科技暨系微
        科技未上市上櫃股票，總計新臺幣陸拾伍萬捌仟元整於
        民國九十年五月二十三日匯入。」等語甚詳。按上開由
        被告與告訴人甲○○間所簽立之「倍微科技股票轉讓書
        」暨「倍微科技暨系微科技股票轉讓書」書據，其上均
        載明告訴人甲○○係向被告議價「購買」被告所「持有
        」之倍微公司及系微公司股份，是告訴人甲○○於原審
        審理時，證稱：「被告並沒有說待持有這些股票再賣給
        伊」云云，顯然與上開書據之文義不符。
    、又據證人陳美容於偵查及原審審理中所證，伊係通知被
        告可以每股16元認購1萬股倍微公司股份；證人邱凱彬
        則稱：係和被告分別出資一半購買倍微公司及系微公司
        股份等情均如前述，顯然被告於通知告訴人甲○○匯款
        予陳美容，及告訴人甲○○交付68萬5千元以取得對於
        被告股票轉讓請求權之前，被告實已向陳美容及邱凱彬
        分別取得倍微公司和系微公司之股票轉讓請求權，可徵
        被告辯稱：係將其所持有之倍微公司和系微公司股票出
        售給告訴人甲○○等語，尚非無據。被告係將其以陳美
        容名義和邱凱彬名義所持有之倍微公司和系微公司股份
        ，和因而對於陳美容及邱凱彬得主張之股票過戶轉讓請
        求權分別以16萬元及68萬5 千元之價格售予告訴人甲○
        ○之事實，應可認定。
  ３、至告訴人甲○○於90年8月23日，向被告所購買登記於邱
      凱彬名義下之倍微公司股份2萬3000股及系微公司股份500
      0股，其計價分別為每股16元及38元，則其總數合計原為
      58萬8000元，惟告訴人甲○○卻溢付10萬元而給付68 萬5
      千元予被告，就此10萬元之性質，告訴人甲○○於原審審
      理中陳稱：「係因被告稱未來會賺很多，故除賣價外，再
      收10萬元預計的獲利」等語（見一審卷第104頁）；故上
      開10萬元，顯非被告因受告訴人甲○○委任處理事務而得
      之報酬，而係被告因享有對於陳美容及邱凱彬二人名義之
      股票過戶轉讓請求權地位，在出售轉讓予甲○○時，預計
      其原本未來可得之獲利，故才比原來購買之價格多十萬元
      甚明，要難因之即認定係受委任之酬勞，是亦不足以證明
      被告與告訴人甲○○間有委任關係存在。
六、綜上所述，被告與告訴人甲○○間買賣被告以陳美容名義及
    邱凱彬名義所持有之倍微公司和系微公司股份時，因倍微公
    司和系微公司僅得由員工認購新股之限制，因而未能以告訴
    人甲○○名義購買上開股份，而被告依據與告訴人甲○○之
    契約，被告負有在條件成就（即倍微公司和系微公司股份已
    得轉讓）時，將系爭倍微公司和系微公司股份辦理過戶登記
    予告訴人甲○○之義務，然此為被告為履行買賣契約所應盡
    之義務，被告並無受委任為告訴人甲○○處理事務之意，故
    被告顯非受告訴人甲○○委任處理事務之人。縱令被告未能
    依約將倍微公司股份及系微公司股份於倍微公司及系微公司
    實際發行股票並可過戶轉讓之際，辦理過戶登記為告訴人甲
    ○○所有，也僅係違反其立於交易相對人地位所應履行之給
    付義務，與背信罪構成要件有間，難以該罪相繩。被告上開
    所辯應可採信，此外復無其他積極事證足資證明被告有何上
    開背信之犯行，犯罪自屬不能證明。原審以被告之犯罪不能
    證明，而為無罪之諭知，經核其認事用法並無不合。本件公
    訴人之上訴意旨徒循告訴人之請求提起上訴，指摘原判決不
    當，難認為有理由，應予駁回。
七、據上論斷，應依刑事訴訟法第三百六十八條，判決如主文。
本案經檢察官邱美育到庭執行職務。
中　　華　　民　　國　　96　　年　　2　　月　　7 　　日
                  刑事第三庭審判長法  官  許國宏
                                  法  官  朱光仁
                                  法  官  許增男
以上正本證明與原本無異。
不得上訴。
                                  書記官  葉金發
中　　華　　民　　國　　96　　年　　2 　　月　　7 　　日
